臺灣高等法院民事判決　　　　　　　　　　　　　　九十二年度上易字第九九五號
　　上　訴　人　甲○○
　　訴訟代理人　謝正賜
　　　　　　　　王美玉
　　被上訴　人　國泰人壽保險股份有限公司
　　法定代理人　蔡宏圖
　　訴訟代理人　蔡士彥
　　　　　　　　許崑寶
右當事人間請求確認債權不存在等事件，上訴人對於中華民國九十二年八月十四日臺
灣臺北地方法院九十一年度訴字第五三六五號第一審判決，提起上訴，本院於中華民
國九十三年四月二十七日言詞辯論終結，判決如下：
    主      文
上訴駁回。
第二審訴訟費用由上訴人負擔。
    事實及理由
一、上訴人主張：伊是被上訴人的保戶，保險件數達二十三件之多。於九十一年間，
    偶然發現被上訴人公司職員楊季蓁利用職務之便，冒用上訴人名義向被上訴人申
    請保單遺失補發，再冒用上訴人名義以補發之保單向被上訴人申請質借。質借時
    間分別為九十年九月二十四日與九十一年一月十八日，補發並用以質借如原判決
    附表一所示之保單件數，計共十三件，金額總共九十一萬元。且楊季蓁已坦承上
    情，並有楊季蓁書立之字據為憑。再依原判決附表一之十三件保單借據，左上角
    之保單借款借據簽名處均為空白，而要保人之姓名及其下借款金匯撥聲明書之簽
    名，均非上訴人之簽名，益證兩造從未成立如原判決附表一之借貸關係。則兩造
    間就原判決附表一所列十三件保險契約之質權債權即不存在。再上訴人投保之二
    份得意還本終身保險，均自八十年四月七日起開始投保，至九十一年四月六日止
    ，保險期間均已屆滿三年，上訴人得依約向被上訴人請求給付生存保險金共四萬
    元，扣除被上訴人已經給付之二萬八千三百三十四元，請求被上訴人給付一萬一
    千六百六十六元。又自保險期間屆滿次日即九十一年四月七日起，被上訴人即應
    給付保險金，故自次日起上訴人自得請求法定遲延利息等語。求為判決：(一)確認
    被上訴人對上訴人就原判決附表一所列之十三件保險契約質借債權不存在。(二)被
    上訴人應塗銷原判決附表一所列十三件保險契約之質借紀錄。(三)確認被上訴人對
    保單號碼0000000000號之「美滿人生一○一」保險，其民國九十年十
    二月份之保險費債權壹萬捌仟柒佰玖拾元不存在。(四)確認被上訴人對保單號碼0
    000000000號之「保本一一一」保險，其九十年七月一日至九十年十二
    月三十一日之消費借貸利息債權玖仟壹佰貳拾捌元不存在。(五)被上訴人應給付上
    訴人壹萬壹仟陸佰陸拾陸元，及自九十一年四月七日起至清償日止，按年息百分
    之五計算之利息。
二、被上訴人則以：認諾上訴人訴之聲明第三項、第四項及第五項關於本金及自訴狀
    繕本送達翌日起算利息部分之請求。被上訴人對上訴人所主張關於訴之聲明第一
    項之事實部分，及上訴人就聲明第一項有確認利益，並不爭執。但對上訴人訴之
    聲明第二項，認無塗銷之義務，只要上訴人能獲聲明第一項之勝訴判決，這些紀
    錄自然會塗銷。至如原判決附表一所示之十三件保險契約，用質借方式借款共九
    十一萬元，已由被上訴人以匯撥方式，撥入上訴人瑞芳農會信用部四腳分部00
    000000000000號帳戶，該項借款既係訴外人楊季蓁冒用上訴人名義
    之借款，上訴人自屬無法律上原因而受利益，爰依民法第一百七十九條規定，提
    起反訴，求為判決：上訴人應給付被上訴人九十一萬元及自起訴狀繕本送達翌日
    起至清償日止，按週年利率百分之五計算之利息等語。
三、原審判決：(一)確認被上訴人對上訴人就原判決附表一所列之十三件保險契約質借
    債權不存在。(二)確認被上訴人對上訴人就美滿人生一○一保險契約（保單號碼0
    000000000號）之民國九十年十二月份保險費債權壹萬捌仟柒佰玖拾元
    不存在。(三)確認被上訴人對上訴人就如原判決附表二所示之利息債權不存在。(四)
    被上訴人應給付上訴人壹萬壹仟陸佰陸拾陸元，及自九十一年十月十七日起至清
    償日止按週年利率百分之五計算之利息。(五)上訴人其餘之訴駁回。(六)反訴被告即
    上訴人應給付反訴原告即被上訴人玖拾壹萬元及自九十一年十一月二十三日起至
    清償日止按週年利率百分之五計算之利息。上訴人提起上訴，求為將原判決下列
    不利於上訴人之部分廢棄。改判：原判決命被上訴人給付上訴人壹萬壹仟陸佰陸
    拾陸元部分，應自九十一年四月七日起，按年息百分之五計算之利息。駁回被上
    訴人即反訴原告於原審之反訴及假執行之聲請等語。
四、上訴人請求改判，係以保單號碼0000000000及0000000000
    號保單的保險，均在九十一年四月六日投保屆滿三年，所以從翌日起，即可請求
    生存保險金各二萬元，但被上訴人卻到九十一年九月三十日才給一部分，所以遲
    延利息，當然要從九十一年四月七日起算。至於系爭九十一萬元，係訴外人楊季
    蓁明示為清償借款。且就不當得利而言，被上訴人受有損害，係因其職員楊季蓁
    盜用行為所造成。而上訴人是因楊季蓁清償借款而受有利益。兩者非有關連。故
    上訴人的受清償與被上訴人損失之間，財產變動上無不公平情事。又十三張保單
    借款借據在簽名欄位置根本沒有上訴人簽名及蓋章，所以被上訴人在撥款時，明
    知道借貸關係不成立，卻還撥款構成民法一百八十條第三款，所以上訴人可以拒
    絕返還等語。故本件所要審酌者為：(一)生存保險金之利息，應自何時起計算法定
    遲延利息？(二)上訴人受領九十一萬元是否為楊季蓁清償借款？(三)上訴人受領九十
    一萬元是否為不當得利？(四)上訴人受領九十一萬元能是否依民法一百八十條第三
    款拒絕返還？茲分述於次：
  (一)按遲延之債務，以支付金錢為標的者，債權人得請求依法定利率計算之遲延利息
    。又給付無確定期限者，債務人於債權人得請求給付時，經其催告而未受給付，
    自受催告時起，負遲延責任。其經債權人起訴而送達訴狀，與催告有同一之效力
    ，民法第二百二十九第二項定有明文。本件上訴人主張於九十一年四月六日，因
    其所投保之前揭得意還本終身保險均已屆滿三年，故應自翌日起計算遲延利息云
    云。惟依「國泰得意還本終身壽險」合約第十條（生存保險金的給付）約定：「
    被保險人於本契約有效期間內，每屆滿三週年之日仍生存者，本公司按下列約定
    給付生存保險金：一、第一次至第五次：給付總基本保險金額之百分之十。．．
    ．」；第十八條（生存保險金的申領）：受益人申領『生存保險金』時，應檢具
    下列文件：一、保險單或其謄本。二、保險金申請書。三、受益人的
    」（見本院卷第五六至六六頁），是受益人於系爭保險屆滿三年時，雖有請求被
    上訴人給付生存保險金權利，惟並無保險人給付時期之約定，且受益人申領生存
    保險金時，應檢具保險單或其謄本、保險金申請書、受益人的
    換言之，生存保險金給付無確定期限，被上訴人於上訴人得請求給付時，經其催
    告而未受給付，自受催告時起，始負遲延責任。上訴人主張其提出字據表明早已
    向被上訴人請求云云，惟該字據（見原審卷第五十五頁）所載之內容，僅記載「
    二年年金待流用之事處理完畢再申請否則會被扣貸款」等語，並未表明已受何請
    求之文句，且縱使請求而被上訴人既未為給付，上訴人亦未履行催告，自不生遲
    延問題，上訴人主張自不可採。而上訴人至九十一年九月十九日，向原審法院起
    訴，該起訴狀於九十一年十月十六日送達被上訴人，揆諸上開說明，其起訴狀之
    年十月十七日開始計算。故原審就命被上訴人給付上訴人壹萬壹仟陸佰陸拾陸元
    部分，判決應自九十一年十月十七日起，按年息百分之五計算遲延利息，於法並
    無不合。
  (二)次按依債務本旨，向債權人或其他有受領權人為清償，經其受領者，債之關係消
    滅，民法第三百零九條第一項定有明文。依該規定之反面解釋，倘非依債務本旨
    所為之給付，債之關係並不消滅。上訴人雖主張訴外人楊季蓁因清償借款多次以
    匯款方式清償其積欠之借款云云。惟上訴人既自承訴外人楊季蓁係多次冒用其名
    義申請補發保險單，並冒用其名義以保險單辦理質押借款，再以上開質押所借之
    款項，用以給付所謂清償借款屬實，並經證人即訴外人楊季蓁於本院證述明確（
    見本院第四七、四八頁筆錄），亦有上訴人於原審提出（證二）之訴外人楊季蓁
    之文書可稽（見原審卷第五一頁），則訴外人楊季蓁冒名質押借款，若其冒名領
    取系爭款項用以清償借款，亦屬贓款，不生清償之效力。何況，本件系爭九十一
    萬元，並非訴外人楊季蓁因清償借款而直接交付上訴人，而係由被上訴人經由國
    泰商業銀行仁愛分行，匯入上訴人設於台北縣瑞芳地區農會四腳分部之帳戶，有
    台北縣瑞芳地區農會九十三年三月十九日北縣瑞農信字第○一七四號函可稽（見
    本院卷第一四七頁），益徵被上訴人所匯之系爭九十一萬元，係上訴人被冒用之
    「質押借款」，非訴外人楊季蓁之清償借款，上訴人主張受領九十一萬元為楊季
    蓁清償借款云云，即無可取。
  (三)再按民法第一百七十九條規定之不當得利，凡無法律上之原因，而一方受利益，
    致他方受損害，即可成立，至損益之內容是否相同，及受益人對於受損人有無侵
    權行為，可以不問（最高法院六十五年台再字第一三八號判例參照）。本件被上
    訴人主張系爭九十一萬元，因被上訴人原先不知為訴外人楊季蓁冒用上訴人名義
    之質押借款，經被上訴人准其借貸，並由被上訴人以匯撥方式撥入上訴人瑞芳農
    會信用部四腳分部00000000000000號帳戶，現上訴人既明知系爭
    九十一萬元，係訴外人楊季蓁冒用上訴人名義之質押借款，上訴人自屬無法律上
    原因而受利益等語，經查被上訴人上開反訴之主張，為上訴人所不爭。並經本院
    函請台北縣瑞芳地區農會查覆在卷，有台北縣瑞芳地區農會九十三年三月十九日
    北縣瑞農信字第○一七四號函可稽（見本院卷第一四七頁），有如前述。故系爭
    九十一萬元，既為訴外人楊季蓁冒用上訴人名義之質押借款，上訴人並未辦理此
    項借款，為上訴人所自認，上訴人自屬無法律上原因而受利益，揆諸上開說明，
    被上訴人訴請上訴人返還系爭款項，自屬正當。
  (四)上訴人辯稱系爭九十一萬元，係訴外人楊季蓁明示為清償借款。且就不當得利而
    言，被上訴人受有損害，係因其職員楊季蓁盜用行為所造成。而上訴人是因楊季
    蓁清償借款而受有利益，兩者非有關連。故上訴人的受清償與被上訴人損失之間
    ，財產變動上無不公平情事。又被上訴人在撥款時，明知道借貸關係不成立，卻
    還撥款構成民法一百八十條第三款，所以上訴人可以拒絕返還等語。惟查系爭九
    十一萬元，並非訴外人楊季蓁清償借款，而係訴外人楊季蓁冒用上訴人之名義，
    詐騙被上訴人，致被上訴人誤以為係上訴人之真正借款，而准該項借款並經被上
    訴人以匯撥方式撥入上訴人瑞芳農會信用部四腳分部000000000000
    00號帳戶，有如前述，則上訴人之受利益，與被上訴人所受之損害，自有相當
    因果關係。且民法第一百八十條第三款所謂非債清償，須債務人所為給付，出於
    任意為之者，始足當之。故非債清償，係指明知無債務，而以清償債務為目的所
    為之給付。查系爭九十一萬元，係訴外人楊季蓁冒用上訴人之名義所為之質押借
    款，為兩造所不爭，上訴人亦未舉證證明被上訴人確實明知其無給付義務，而係
    訴外人楊季蓁冒用上訴人之名義所為之借款，自不生非債清償之問題，上訴人之
    抗辯，核無可取。
五、綜上所述，上訴人主張，為不足採，被上訴人抗辯，尚屬可信。從而，上訴人就
    原判決本訴部分，主張原審命被上訴人給付上訴人壹萬壹仟陸佰陸拾陸元部分，
    應自九十一年四月七日起，按年息百分之五計算遲延利息，為無理由，不應准許
    。原審就超過九十一年十月十七日部分之利息，為上訴人敗訴之判決，並無不合
    。上訴意旨指摘原判決此部分不當，求予廢棄改判，為無理由，應予駁回。反訴
    部分，為被上訴人勝訴之判決，亦無不合，上訴意旨指摘反訴部分判決不當，求
    為廢棄，為無理由，應予駁回。
據上論結，本件上訴為無理由，依民事訴訟法第四百四十九條第一項、第七十八條，
判決如主文。
中　　　華　　　民　　　國　　九十三　　年　　　五　　　月　　  十一　　日
                                  民事第十庭
                                      審判長法  官  吳　景　源
                                            法  官  滕　允　潔
                                            法  官  連　正　義
正本係照原本作成。
不得上訴。
中　　　華　　　民　　　國　　九十三　　年　　　五　　　月　　 十二 　　日
　　　　　　　　　　　　　　　　　　　　　　書記官  張  永  中
